最高法院民事判決　　　　　　　　　　　　　　　八十六年度台上字第一五九一號
　　上　訴　人　甲○○
　　被 上訴 人　乙○○
　　訴訟代理人　賴芳玉律師
右當事人間請求履行契約事件，上訴人對於中華民國八十五年五月二十八日台灣高等
法院第二審更審判決（八十三年度重上更(一)字第一二三號），提起上訴，本院判決如
左：
    主  文
原判決廢棄，發回台灣高等法院。
    理  由
本件上訴人主張：兩造之父蕭春木於民國六十七年去世後，被上訴人及另一兄弟蕭上
智為辦理繼承登記，乃於六十八年六月二十一日與伊簽訂協議書，約定由伊拋棄繼承
，該二人同意移轉遺產中之坐落台北市松山區○○○段一七號土地（下稱一七號土地
）所有權應有部分六分之一與伊。嗣該土地經重測、重劃及合併等程序，已編為台北
市○○區○○段七號土地（下稱系爭土地），其中蕭上智應給付伊之部分，已折價新
台幣四百萬元為給付。而被上訴人應移轉系爭土地之應有部分比例為一萬分之三六○
，竟拒不依約履行等情，求為命被上訴人將系爭土地應有部分一萬分之三六○移轉登
記與伊之判決。（按：上訴人之請求超過應有部分四二八五○分之三三七部分，業經
第一審判決駁回，上訴人對之未聲明不服。）
被上訴人則以：伊並未與上訴人協議，亦未在六十八年六月二十一日之協議書上簽名
或蓋章。縱有該協議，斯時一七號土地尚屬農地，而上訴人未具有自耕能力，協議仍
屬無效等語，資為抗辯。
原審廢棄第一審所為上訴人勝訴部分之判決，改判駁回其訴，無非以：被上訴人及訴
外人蕭上智確於六十八年六月二十一日與上訴人簽訂協議書，同意以一七號土地應有
部分六分之一移轉登記與上訴人等事實，有上訴人提出之協議書一件為證，並經證人
蕭上智、蕭秋金、蕭黃密及代書高明瑞等人證述無訛，固可認為真正。惟上訴人係於
六十八年一月三十日依法向其他繼承人即被上訴人及訴外人蕭上智等人表示拋棄繼承
權，有台北市松山地政事務所八十五年三月十九日北市松地三字第五○七六號函附
之繼承權拋棄書可稽，上訴人未證明其係倒填該拋棄書之日期，空謂：拋棄時，已逾
法定二個月之期間，不生拋棄效力云云，為無足採。具見該協議書非屬共同繼承人就
公同共有土地之登記方式所為之協議。上訴人主張，其係因繼承而請求移轉系爭土地
，不受土地法第三十條前段所定須有自耕能力之限制等語，亦無足取。是兩造及訴外
人蕭上智於訂立協議書時，該一七號土地既屬田（農）地，其承受人自須具有自耕能
力。而上訴人迄今未具有自耕能力，為其所自承，顯見該協議書之約定，係以不能之
給付為契約之標的，依民法第二百四十六條第一項規定，應屬無效。此外，上訴人對
於雙方有預期於一七號土地變更為建地後再為移轉，而有同項但書之情形，並不能舉
證證明之，其謂協議書為有效，據以請求被上訴人履行契約，將一七號土地重編後之
系爭土地應有部分四二八五○分之三三七移轉登記為其所有，即屬不應准許等詞，為
其判斷之基礎。
查繼承權之拋棄，應於知悉其得繼承之時起二個月內以書面向法院、親屬會議或其他
繼承人為之。七十四年六月三日修正前之民法第一千一百七十四條第二項規定甚明。
故繼承人未於上開期間內拋棄其繼承權者，嗣後縱為繼承權之拋棄，亦不生效力（參
見：司法院三十七年二月十七日院解字第二八四五號解釋。）。本件上訴人主張：六
十八年一月三十日之繼承權拋棄書，係兩造之父於六十七年十二月三十一日死亡逾二
個月後，倒填日期所製作，應不生效力云云（見：原審「上更一」字卷二四一、二四
二頁），徵之兩造之兄弟即簽訂協議書之另一當事人蕭上智證述：「因為遺產要辦理
繼承，『上訴人不同意拋棄繼承』，我們一直找他來談，已經協議好了，才找代書寫
協議書」（見：同上卷一四七頁背面），及上訴人之夫陳有田證稱：「當時他們（被
上訴人及蕭上智）要我們（上訴人）寫拋棄繼承書，就與他們談條件……，談妥再到
高代書處寫協議書」（見：同上卷一七三頁背面）各等語，而原審認定為「真正」之
六十八年六月二十一日協議書上復明載：「因蕭春木（兩造之父）死亡，今辦理繼承
需要，由甲方（上訴人）辦理拋棄，由乙方（被上訴人及蕭上智）辦理繼承，乙方同
時同意將一七號地目田面積……六分之一分給甲方……」等內容，似見係於兩造及蕭
上智談妥「協議書」上所定之條件後，始由上訴人出具繼承權拋棄書以供被上訴人及
蕭上智辦理繼承登記。則上訴人所稱該拋棄書係逾法定二個月期間後「倒填日期」所
製作，應不生效力，即非全然無據。倘該拋棄書並不生法定之效力，上訴人對包括系
爭土地在內之其父遺產，自屬尚有繼承權存在。其請求被上訴人為系爭土地應有部分
之移轉登記，是否為土地法第三十條第一項規定所不許﹖殊非無研求之餘地。原審未
詳為勾稽，遽以上訴人未能證明拋棄書係倒填日期為由，判決上訴人敗訴，已屬可議
。況協議書上既載明被上訴人及蕭上智擬給付上訴人之一七號土地，其地目為「田」
（農地），苟上訴人之「無自耕能力」，為被上訴人及蕭上智等所明知，渠等於與上
訴人簽訂協議書時，是否無預期於該農地可為移轉，而將「不能給付」之情形除去後
，再為移轉登記與上訴人之意思合致﹖尤非無疑。原審對之未進一步查明，所為不利
於上訴人之判決，亦屬難昭折服。其次，上訴人請求被上訴人為系爭土地之所有權移
轉登記，如仍應受土地法第三十條第一項規定之限制，依上訴人於原審主張：「協議
書中有關系爭土地應有部分之約定，應解為係上訴人將其繼承所得部分，信託登記於
被上訴人名下，並委由被上訴人管理，上訴人仍保有該部分實質所有權人之權利，…
…上訴人得終止信託登記，請求移轉登記。因系爭土地已變更地目為『建』，上訴人
自可依協議書請求被上訴人移轉登記應有部分」等語（見：原審「上更一」字卷二一
二、二一三頁），係屬攸關兩造所訂協議書之性質及渠等間是否有信託關係存在之重
要攻擊防禦方法，原審疏未說明其取捨意見，所為上訴人敗訴之判決，即難謂無判決
不備理由之違法。上訴論旨執以指摘原判決不當，求予廢棄，非無理由。
據上論結，本件上訴為有理由，依民事訴訟法第四百七十七條第一項、第四百七十八
條第一項，判決如主文。
中      華      民      國    八十六    年      五      月    二十二    日
                              最高法院民事第五庭
                                  審判長法官  張  福  安
                                        法官  蘇  茂  秋
                                        法官  蘇  達  志
                                        法官  顏  南  全
                                        法官  葉  賽  鶯
      右正本證明與原本無異
                                              書  記  官
中      華      民      國    八十六    年      六      月      三      日
